【裁判字號】    89,易,4570
【裁判日期】    900508
【裁判案由】    詐欺
【裁判全文】
臺灣板橋地方法院刑事判決                      八十九年度易字第四五七○號
    公  訴  人  臺灣板橋地方法院檢察署檢察官
    被      告  丑○○○
                寅○○
右列被告因詐欺等案件，經檢察官提起公訴（八十九年度偵字第一七六六七號），本
院判決如左：
      主      文
丑○○○、寅○○共同意圖為自己不法之所有，以詐術使人將本人之物交付，各處有
期徒刑肆月，如易科罰金均以參佰元折算壹日。寅○○緩刑貳年。
      事      實
一、丑○○○與寅○○二人係夫妻，於民國八十六年十月二十日，在其等位於臺北縣
    五股鄉○○路○段五七七巷二五號之三住處，由丑○○○擔任會首，召集會員共
    九十一人（包含會首）之內標型民間互助會，會期原定自八十六年十月二十日起
    至九十二年十月二十日止，會款每會均為新臺幣（下同）一萬元，每月二十日各
    開標一次，每年二月五日、六月五日、十月五日各加標一次，詎其等因經濟狀況
    不佳，竟基於意圖為自己不法所有之犯意聯絡，由丑○○○於八十九年二月二十
    日，在上址住處，利用會員未集合共同到場標會之機會，在未得會員癸○○同意
    之情形下，擅自冒用癸○○之名義，以四千元之標息參與競標，而冒標會款，其
    等於該次冒名得標後，復向不知情之活會會員乙○○、卯○○、丙○○、丁○○
    、庚○○、己○○、辛○○、子○○、壬○○、甲○、戊○○等五十五個活會會
    員（即本院卷附會單編號一、二、三、四、九、十、十一、十二、十三、十四、
    十五、十六、十八、二三、二六、二八、二九、三○、三一、三三、三四、三五
    、三六、三七、三八、四○、四一、四二、四三、四八、四九、五○、五四、五
    六、五七、五八、五九、六○、六一、六六、六七、六八、六九、七○、七二、
    七三、七四、七五、七六、七七、七八、八三、八六、八八、八九之會員），佯
    以癸○○（即本院卷附會單編號三二之會員）得標為由，而向不知情之該互助會
    活會會員各收取扣除標息後之活會會款六千元，對癸○○則佯稱係丑○○○之姐
    得標，致該互助會當時尚未標取會款之活會會員上述共五十六人（包括癸○○在
    內）均陷於錯誤，而如數各交付款項六千元予丑○○○或寅○○，其等二人乃藉
    此共詐得三十三萬六千元之款項。嗣於八十九年四月二十日，其等因週轉困難無
    故停止該互助會，丑○○○且逃匿無蹤，其他會員至此始知受騙，並發覺上開冒
    標之情。
二、案經被害人乙○○、卯○○、丙○○、丁○○、庚○○、己○○、辛○○、子○○、壬○○、甲○、戊○○、癸○○訴請臺灣板橋地方法院檢察署檢察官偵查起
    訴。
    理  由
一、訊之被告丑○○○固坦承有於前揭時地使用告訴人癸○○名義標會且向活會會員
    收取會款之事實，惟辯稱：其有向癸○○借標，並非冒標云云，被告寅○○亦矢
    口否認有何詐欺犯行，辯稱：該互助會係其妻即被告丑○○○所召集，伊並未參
    與互助會之相關事宜，標會時因在伊等家中，有時伊會在現場，如丑○○○沒空
    ，伊會幫忙代收會款云云。經查，上開互助會雖係由被告丑○○○所召集，然被
    告寅○○則參與該會開標、收取會款等會務相關事宜，其間被告二人並共同與會
    員約定統一以四千元為標金，並以翻閱月曆之方式決定由何會員得標，且被告丑
    ○○○於上述時地，確有未經癸○○同意即冒用黃女之名義標取會款等情，業據
    告訴人庚○○、卯○○、丙○○、戊○○於偵查或本院調查時分別指述甚詳，並
    經被害人癸○○於本院審理時到庭陳稱彼並未同意被告丑○○○以彼之名義標會
    ，該次標會結束後，彼曾打電話給被告丑○○○，丑○○○於電話中向其他會員
    表示係彼得標，隔天彼向其詢問究有無得標，其則稱算是其姐得標，而當次被告
    丑○○○應未偽造標單等語明確，則被告丑○○○於本院審理時對於被害人癸○○前開所述亦不否認（見本院九十年四月二十四日審判筆錄），是被告丑○○○
    既未事先徵得告訴人癸○○之同意，即以黃女之名義標會，復以黃女得標為由，
    向各活會會員收取會款，嗣未交付所收取之會款予癸○○，顯見其確有冒標之情
    不虛。又查，被告寅○○平日係以打零工維生，工作不固定，此據伊於本院調查
    時陳明在卷（見本院九十年四月九日訊問筆錄），伊並參與該會開標、收取會款
    等會務相關事宜，其間並與被告丑○○○共同與會員約定統一以四千元為標金，
    並以翻閱月曆之方式決定由何會員得標，有如前述，被告丑○○○冒標該次之會
    款，亦有部分係由被告寅○○所收取，此據告訴人庚○○於本院調查時陳稱無訛
    （見本院九十年三月十二日訊問筆錄），是被告寅○○實際參與該會之會務，且
    依伊之經濟狀況顯需仰賴該會之會款，伊並於被告丑○○○冒標該次，向會員收
    取會款，足認伊與被告丑○○○對於冒標會款之事確有犯意聯絡及行為分擔。綜
    上所述，被告二人前開所辯，應係事後圖卸之詞，均難採信，此外，復有互助會
    單一件附卷足憑，本件事證已臻明確，被告二人之犯行均堪以認定。
二、被告二人所為，核係犯刑法第三百三十九條第一項意圖為自己不法之所有，以詐
    術使人將本人之物交付之罪。被告等冒標後使多名會員受騙而交付會款之詐騙行
    為，係一行為侵害數法益，觸犯數詐欺罪名，應依想像競合犯之例，從一詐欺罪
    處斷。至公訴人認被告二人係施用詐術使被害人等入會，並多次佯稱係他人標得
    互助會，而向會員詐得會款，固非無據，惟查，被告等除冒用告訴人癸○○之名
    義標會外，並未冒用他人名義標會乙節，已據告訴人庚○○於偵查及本院調查時
    均陳稱上情明確；而該會自八十六年十月二十日起至八十九年四月二十日停會為
    止，其間已進行二年有餘，是難認被告等於召集該互助會之初，係以詐術使告訴
    人等入會；另被告等於該會各會期，固多次向會員收取會款，然告訴人等於入會
    後，按期繳納會款，此係當然之行為，且被告二人於向會員收取會款後，並均交
    付予得標之會員，則被告應僅就本件冒標之行為，構成一詐欺罪，而無連續犯之
    適用，公訴人認其等涉有連續詐欺罪嫌，顯屬誤會，本應就其等其餘被訴詐欺之
    部分為無罪之諭知，惟公訴意旨認此等部分與前開有罪部分，有連續犯之裁判上
    一罪關係，爰不另為無罪之諭知，附此敘明。爰審酌被告二人之素行均尚佳，與
    其等犯罪動機、詐欺之手法、詐欺之金額、雖尚未與告訴人和解以賠償損害，然
    被害人癸○○已當庭表示願原諒被告，此有本院九十年四月二十四日審判筆錄在
    卷可參及被告犯罪後之態度等一切情狀，各量處如主文所示之刑，而被告二人犯
    罪後，刑法第四十一條已於九十年一月十日公布修正，並於同年月十二日實施，
    比較新舊法之規定，以裁判時之新法較有利於被告二人，依刑法第二條第一項前
    段規定，應適用裁判時修正後之刑法第四十一條第一項規定，並均諭知易科罰金
    之折算標準，以示懲儆。末查，被告寅○○前未曾受有期徒刑以上刑之宣告，此
    有臺灣高等法院檢察署刑案紀錄簡覆表一份在卷可考，其因經濟狀況不佳，一時
    失慮致罹刑章，經此教訓，應知所警惕，當無再犯之虞，且審酌本件互助會並非
    其所召集，而其妻即被告丑○○○亦因本案為刑之宣告，本院因認對被告寅○○
    之部分所處之刑以暫不執行為適當，爰併予宣告緩刑二年，用策自新，並冀其償
    還款項以賠償被害人損害。
據上論斷，應依刑事訴訟法第二百九十九條第一項前段，刑法第二條第一項前段、第
二十八條、第三百三十九條第一項、第五十五條、第四十一條第一項、第七十四條第
一款，罰金罰鍰提高標準條例第一條前段、第二條，判決如主文。
本案經檢察官洪清秀到庭執行職務。
中      華      民       國        九十     年        五    月    八    日
                                臺灣板橋地方法院刑事第一庭
                                      法  官  邱 靜 琪
右正本證明與原本無異。
如不服本判決，應於判決送達後十日內向本院提出上訴狀 (應附繕本) ，上訴於臺灣
高等法院。
                                          書記官    劉日賓
中      華      民       國        九十     年        五    月    十    日
附錄本案論罪科刑法條全文：
刑法第三百三十九條：
意圖為自己或第三人不法之所有，以詐術使人將本人或第三人之物交付者，處五年以
下有期徒刑、拘役或科或併科一千元以下罰金。
以前項方法得財產上不法之利益或使第三人得之者亦同。
前二項之未遂犯罰之。


司法院資訊處製作；財團法人民間司法改革基金會備份。
